【裁判字號】    96,上,931
【裁判日期】    980407
【裁判案由】    債務不履行損害賠償
【裁判全文】
臺灣高等法院民事判決                   96年度上字第931號
上  訴  人  P.T. MASPION （印尼商‧金鋒集團）
法定代理人  甲○○
訴訟代理人  許桂挺律師
被 上訴 人  樺業塗裝機械有限公司
法定代理人  乙○○
訴訟代理人  丙○○
上列當事人間債務不履行損害賠償事件，上訴人對於中華民國96
年9月21日臺灣臺北地方法院95年度訴字第10397號第一審判決提
起上訴，被上訴人為訴之變更，本院於98年3月24日言詞辯論終
結，判決如下：
    主      文
上訴人應給付被上訴人美金玖萬零伍佰陸拾貳元伍角及自民國九
十六年四月十日起至清償日止，按週年利率百分之五計算之利息
。
變更之訴訴訟費用由上訴人負擔。
    事實及理由
壹、程序方面：
一、按於第二審為訴之變更或追加，非經他造同意，不得為之。
    民事訴訟法第446條第1項定有明文。被上訴人於原審主張上
    訴人有民法第234條、第240條所定債務不履行情事，爰依民
    法第367條規定，請求上訴人賠償損害或給付價金新台幣2,6
    79,074元及法定遲延利息。嗣於本院依買賣之法律關係，請
    求給付買賣價金美金90,562.5元及自起訴狀繕本送達翌日起
    至清償日止，按週年利率5%計算之利息。上訴人同意被上訴
    人所為訴之變更（見本院卷2第240頁背面），揆諸首揭規定
    ，應予准許。
二、按法律行為發生債之關係者，其成立要件及效力，依當事人
    意思定其應適用之法律。當事人意思不明時，同國籍者依其
    本國法，國籍不同者依行為地法，行為地不同者以發要約通
    知地為行為地，如相對人於承諾時不知其發要約通知地者，
    以要約人之住所地視為行為地。前項行為地，如兼跨二國以
    上或不屬於任何國家時，依履行地法，涉外民事法律適用法
    第六條定有明文。經查，系爭買賣契約由我國之被上訴人公
    司與印尼商之上訴人公司所簽訂，具有涉外因素。惟上訴人
    係經台灣康果股份有限公司（下稱康果公司）之駱靖元處理
    招商、報價與變更設計等磋商系爭交易之細節與事宜，而被
    上訴人於洽商系爭交易前所使用之報價單、系爭契約內容均
    使用我國之繁體中文，自可認為本件發要約通知地在我國境
    內，依首開規定，自應適用我國之法律。又被上訴人主張依
    信用狀之「驗貨條款」，系爭塗裝設備出口前應由上訴人派
    人至台灣為出口之驗收（詳後述），則系爭契約之履行地即
    係在我國境內，揆諸涉外民事法律適用法第6條第3項規定，
    亦應適用我國之法律。
貳、實體方面：
一、被上訴人主張：上訴人為購買所需塗裝設備，透過康果公司
    傳遞其產能、條件及需求予被上訴人，經上訴人多方查詢比
    價並詳閱被上訴人之報價單、備品表及規劃製作示意尺寸圖
    後，於民國95年2月6日與被上訴人簽立工程設備買賣契約書
    （下稱系爭契約），以總價美金90,625元向被上訴人訂購「
    連續性平行輸送電熨斗底盤鐵弗隆塗裝設備」（下稱系爭塗
    裝設備）乙套；嗣因上訴人要求將爐溫自300度Ｃ提高為400
    度Ｃ，兩造遂於同年3月2日另訂買賣契約，約定以美金1萬
    元為變更設計增加之工程費用。系爭塗裝設備嗣於95年7月
    初完成，被上訴人亦已依約完成爐溫400度Ｃ之變更，只待
    上訴人派員驗貨即得出貨，乃先後於同年7月28日、8月9、
    21日發函催請上訴人派員驗貨及修改信用狀之出口日期，俾
    便被上訴人依債務本旨安排裝櫃出口事宜，惟亦均未獲上訴
    人置理。依兩造約定付款方式為90%以信用狀支付，10%之尾
    款於試車後15天內支付，上訴人雖開立信用狀予被上訴人，
    然因於信用狀上附加驗貨條款，卻不派員至台驗貨或取消驗
    貨條款，致伊無法出貨及押匯取得買賣價金。伊已依契約約
    定提出買賣標的物，上訴人依買賣契約之法律關係，有給付
    90%價金即美金90,562.5元之義務等語。為此，變更訴之聲
    明，求為判決：上訴人應給付被上訴人美金90,562.5元及自
    起訴狀繕本送達翌日起至清償日止，按週年利率5%計算之利
    息。
二、上訴人則以：本件買賣契約屬定作物之買賣，乃係由上訴人
    提出需求後，再由被上訴人本其專業設計製造符合上訴人需
    求之塗裝設備，是以本件買賣標的物，既非先由上訴人設計
    再委託被上訴人製造，而係由上訴人提出需求後由被上訴人
    自行設計製造符合上訴人需求之設備，故除非上訴人需求有
    所改變致影響被上訴人之設計，否則自無變更設計之問題。
    兩造於95年2月6日簽立系爭契約後，因上訴人變更需求，兩
    造遂於同年3月2日增訂買賣契約，約定被上訴人將系爭塗裝
    設備烤漆乾燥爐原設計爐溫300度Ｃ提高為400度Ｃ，上訴人
    則以美金1萬元作為被上訴人變更設計製造之價金，從而，
    被上訴人自應製造符合爐溫400度Ｃ之設備交付上訴人，始
    符合債之本旨。而於被上訴人製造過程中，經上訴人一再遣
    人查看系爭塗裝設備，始知被上訴人實欠缺設計之專業技術
    ，故於聽取其他國內外專業廠商建議後，一再通知被上訴人
    並指出其設計缺失，希圖其採納改善以避免被上訴人日後交
    付之產品不能通過上訴人驗收，並造成兩造損失，並非由上
    訴人主導設計之變更。又上訴人已依系爭契約第5條約定開
    立信用狀予被上訴人，並無被上訴人所指不依約履行付款義
    務之情形；上訴人雖未派員至台灣驗貨，惟依兩造約定，本
    件買賣標的物應由被上訴人「赴償」，而非由上訴人「往取
    」，亦即應由被上訴人運交上訴人並為安裝始可，然被上訴
    人迄未運交上訴人，其顯未依債之本旨提出給付，上訴人自
    無被上訴人所指受領遲延情事，且被上訴人是否出口系爭塗
    裝設備並不受信用狀驗貨條款之限制等語，資為抗辯。並聲
    明：駁回被上訴人變更之訴。
三、查兩造於95年2月6日簽立總價美金90,625元之系爭契約，並
    約定90%之款項由信用狀付款，其餘10%之款項於試車後15日
    付款；於同年3月2日因變更設計，增加工程費用1萬美元價
    金；依系爭契約書第7條約定，工程變更設計應於開工前5日
    通知，並經雙方同意後行之，且因變更設計而增加之工程費
    用、工料費用應另行議定之。上訴人開立並交付予被上訴人
    之信用狀有附加：「申請人派遣技術人員至受益人處檢驗機
    器並給與書面同意前，該商品不能裝船運送（THE G00DS CA
    NNOT BE SHIPPED BEFORE THE APPLICANT SENT THEIR TECH
    NICAN T0 INSPECT THE MACHINESAND/0R GIVE WRITTEN FIN
    AL APPROVAL T0 BENEFICIARY.）」之驗貨條款。被上訴人
    曾於95年7月28日催告上訴人限期來台驗貨，上訴人迄未派
    員赴台至上訴人處驗貨，亦未給付系爭塗裝設備之款項等情
    ，有報價單、工程設備買賣契約書、通知函、協議紀錄附卷
    可稽（見原審卷第7至25、28頁），且為兩造所不爭 (見本
    院卷2第14頁背面)，堪以認定。
四、被上訴人主張伊業於95年7月28日依上開信用狀約定通知上
    訴人派員來台辦理驗貨，自得請求上訴人請求價金美金90,5
    62.5元等語，業據提出通知函影本1紙為證（見原審卷第23
    頁），上訴人固自認其已收受上開通知函，惟以上開情詞置
    辯。經查：
  (一)本件信用狀附加條款第16條特別約定「驗貨條款」載明：「
    申請人派遣技術人員至受益人處檢驗機器並給與書面同意前
    ，該商品不能裝船運送（THE G00DS CANNOT BE SHIPPED BE
    FORE THE APPLICANT SENT THEIR TECHNICAN T0 INSPECT
    THE MACHINESAND/ 0R GIVE WRITTEN FINAL APPROVAL T0
    BENEFICIARY.）」（見原審卷第100頁），參諸系爭契約第5
    、8、12條分別約定：「付款辦法：1.簽約訂金支付總工程
    費90%L/C即期信用狀…2.正常運轉15天支付總工程費10%…
    」「驗收標準：乙方（即被上訴人）所交貨品必須依限交齊
    並按照本契約所訂之規格尺寸規範開立驗收單，由甲方（即
    上訴人）確認簽收後，方為完成驗收手續，如甲方逾期藉故
    拖延業經乙方提出書面通知後，視同驗收完成」「備註：1.
    現場安裝技術人員2名薪資、來回場機票由乙方負責。2.現
    場安裝時由貴廠提供技術人員膳宿按裝工具、支援男工4名
    」（見原審卷第16、17頁），可知上訴人於驗收系爭塗裝設
    備前，即應給付九成之買賣價金，且參諸本件為塗裝輸送工
    程設備買賣，買賣標的物為「連續式平面輸送電熨斗底盤鐵
    弗隆塗裝設備」，兩造僅就前往印尼現場安裝技術人員之薪
    資、機票、膳宿等進行約定，就系爭工程設備在台組裝、測
    試人員之薪資、膳宿、機票；在台組裝、測試與備料費用金
    額若干？如何負擔？等節則未為約定而載明於契約約款內，
    足見兩造於成立系爭契約時，並無在台進行組裝及測試系爭
    工程設備之合意。是上開於信用狀上附加被上訴人於押匯前
    之驗貨條款，自非兩造於簽立系爭契約時所約定之付款條件
    ，難認兩造間有被上訴人赴印尼安裝試車前，應在台先行安
    裝試車之合意，上開「驗貨條款」僅可解為係出口驗收之約
    定，運至印尼安裝試車則屬系爭契約所約定之正式驗收，方
    符上訴人開立信用狀之目的，否則造成被上訴人無法以信用
    狀押匯而在分文未取之狀況下必須出口系爭塗裝設備，自難
    認係兩造之真意。上訴人辯稱：被上訴人將系爭塗裝設備運
    到泗水現場安裝後試車，才能進行驗機事宜云云，要難採取
    。
  (二)兩造於系爭契約第7條既已約明：「工程變更：本工程倘因
    必須變更設計時，必須提前五日通知經雙方同意後行之，但
    因變更設計而增減之工程費用，工料費用另議之」（見原審
    卷第16頁），則上訴人擬變更原先之設計，應踐行通知之程
    序，並獲被上訴人之同意。且依證人駱靖元證稱：「他們交
    易過程我是中間主要聯絡人，這案件就是被告（即上訴人）
    的老闆將需求告訴我，由我與原告公司（即被上訴人）聯繫
    作溝通，這案件一直到原告公司設備做完出口前都沒有什麼
    問題，案件出現轉折就是大陸有同樣作這個設備的公司，對
    印尼的公司提出看法，建議他們如何修改，他們聽了大陸公
    司的意見要原告公司依據他們的意見修改，他們發函如果不
    修改就不讓設備出口，與合約不同的內容就有不同的意見溝
    通，被告公司要派人來驗收機器，機器才能出口，出口才能
    押匯，因為有這個條款，所以被告公司要求原告公司修改，
    中間經過多次協商與要求，原告希望這個設備能夠安全出口
    ，所以做多次協調，到後來協商沒有達成共識，所以拖延到
    現在。被告公司在技術上的要求原告公司作修改，是他們聽
    到大陸的設備商給他們技術上的建議所以提出要求。」等語
    （見原審卷第105頁），足見上訴人確係於被上訴人完成系
    爭塗裝設備後，始提出變更設計及變更契約中關於驗收之約
    定等要求，然未獲被上訴人同意，上訴人自應依信用狀上「
    驗貨條款」之約定，派員來台辦理系爭塗裝設備出口之驗收
    ，且依系爭買賣契約之約定，應於被上訴人赴印尼安裝試車
    前給付九成之買賣價金。
  (三)按因條件成就而受不利益之當事人，如以不正當行為阻其條
    件之成就者，視為條件已成就。民法第101條第1項定有明文
    。又當事人預期不確定事實之發生，以該事實發生時為債務
    之清償期者，倘債務人以不正當行為阻止該事實之發生，類
    推適用民法第101條第1項規定，應視為清償期已屆至。最高
    法院87年台上字第1205號著有判例可資參照。被上訴人主張
    其已於95年7月28日催告上訴人限期來台驗貨，上訴人迄未
    派員赴台至被上訴人處驗貨等語，業據提出通知函影本1紙
    為證（見原審卷第23、24頁），上訴人亦不爭執其另於95年
    10月5日傳真函件予被上訴人（見原審卷第95、106頁），並
    通知「設備運到印尼安裝將要試車，我們會邀請塗料的供應
    商“台灣寶坤”、大陸的金豪，還有台灣康果公司共同檢驗
    」、「貴司根本不用擔心我們不付款，畢竟我們是大公司，
    請務必放心」，足見上訴人已拒絕派員來台辦理出口之驗收
    ，通知被上訴人逕由伊在未以信用狀押匯前即出口系爭塗裝
    設備至印尼，被上訴人既已同意按信用狀上「驗貨條款」履
    行，上訴人即有派遣技術人員來台辦理出口驗收之協力義務
    ，竟拒不履行上開義務，參酌前揭最高法院判例意旨，上訴
    人以不正當行為阻止出口驗收之進行，應視為已通過出口驗
    收。
  (四)上訴人依法有受領標的物之義務，而被上訴人已於95年7月
    初完成系爭整廠塗裝輸送工程設備之製作，並通知上訴人派
    員辦理出口驗收，係屬提出給付。上訴人既不履行派遣技術
    人員來台辦理出口驗收之協力義務，核屬受領遲延，且依系
    爭契約第5、8、12條之約定，上訴人於被上訴人安裝試車以
    驗收系爭塗裝設備前，即應給付九成之買賣價金，是以，被
    上訴人自得請求上訴人給付90%之買賣價金即美金90,562.5
    元【（90625＋10000）×90%=90562.5】。
五、按給付無確定期限者，債務人於債權人請求給付時，經其催
    告而未為給付，自受催告時起，負遲延責任，其經債權人起
    訴而送達訴狀，或依督促程序送達支付命令，或為其他相類
    之行為者，與催告有同一之效力，民法第229條第2項定有明
    文。本件起訴狀繕本係於96年4月9日送達予上訴人（見原審
    卷第52、56頁），上訴人對此亦無爭執，被上訴人依買賣之
    法律關係，請求上訴人給付買賣價金，屬給付無確定期限者
    ，依前揭規定，上訴人應自上開期日之翌日即96年4月10日
    起負遲延責任，亦即，本件應自是日起算法定遲延利息。綜
    上所述，被上訴人依買賣之法律關係，請求上訴人給付美90
    ,562.5 元及自96年4月10日起至清償日止，按週年利率5%計
    算之遲延利息，為有理由，應予准許。
六、本件事證已臻明確，兩造其餘攻擊防禦方法及未經援用之證
    據，經審酌後認與本判決結果不生影響，爰不一一論述。
七、據上論結，本件變更之訴為有理由，依民事訴訟法第78條規
    定，判決如主文。
中    華    民    國    98    年     4     月    7    日
                    民事第十一庭
                        審判長法  官  鄭雅萍
                              法  官  詹文馨
                              法  官  徐福晉
正本係照原本作成。
如不服本判決，應於收受送達後20日內向本院提出上訴書狀，其
未表明上訴理由者，應於提出上訴後20日內向本院補提理由書狀
（均須按他造當事人之人數附繕本）上訴時應提出委任律師或具
有律師資格之人之委任狀；委任有律師資格者，另應附具律師資
格證書及釋明委任人與受任人有民事訴訟法第466條之1第1項但
書或第2項（詳附註）所定關係之釋明文書影本。
中    華    民    國    98    年    4     月    9     日
                              書記官  黃瑞芬
附註：
民事訴訟法第466條之1（第1項、第2項）：
對於第二審判決上訴，上訴人應委任律師為訴訟代理人。但上訴
人或其他法定代理人具有律師資格者，不在此限。
上訴人之配偶、三親等內之血親、二親等內之姻親，或上訴人為
法人、中央或地方機關時，其所屬專任人員具有律師資格並經法
院認為適當者，亦得為第三審訴訟代理人。


司法院資訊處製作；財團法人民間司法改革基金會備份。
